臺灣高雄地方法院刑事判決　　　　　　　　　　　　九十二年度訴字第二三七五號
　　公　訴　人　臺灣高雄地方法院檢察署檢察官
　　被　　　告　己○○
右列被告因常業重利案件，經檢察官提起公訴（九十二年度偵字第五四七０號），
被告於本院準備程序中自白，經詢問檢察官及被告之意見後，合議庭裁定由受命法官
依簡式審判程序獨任審理，判決如左：
    主  文
己○○共同以乘他人急迫貸以金錢，而取得與原本顯不相當之重利為常業，處有期徒
刑陸月，如易科罰金，以參佰元折算壹日。扣案本票伍紙、筆記本壹本、名片貳盒、
行動電話貳具均沒收。
    事  實
一、己○○與真實姓名年籍不詳自稱「楊先生」之男子為圖牟利，共同基於常業重利
    之犯意聯絡，自民國九十一年十一月份起至九十二年二月間止，先在路邊及報紙
    刊登小廣告，並以0000000000號為聯絡電話，放款予不特定有貸款需
    求而急迫、輕率或無經驗者，收取與原本顯不相當之重利，並以之為常業，先後
    有庚○○、壬○○○、丙○○、戊○○、乙○○、辛○○（借款金額、利息、方
    式如附表所示）及其他不詳姓名之不特定人，貸以新台幣（下同）二千元至二萬
    餘萬元不等，而收取週年利率百分之五百六十一至百分之一千０二十九不等與原
    本顯不相當之重利，並要求借款人提供身分證件、所有權狀及本票以供擔保，嗣
    於九十二年三月五日十二時二十分許，在高雄市三民區○○○路四四五號前，遭
    警查獲其施用毒品犯行，而循線查獲上開常業重利犯行，並扣得本票七紙、退票
    理由單一紙、筆記本一本、名片二盒、行動電話二具。
二、案經高雄市政府警察局三民第一分局報告台灣高雄地方法院檢察署檢察官偵查起
    訴。
    理  由
一、按除被告所犯為死刑、無期徒刑、最輕本刑為三年以上有期徒刑之罪或高等法院
    管轄第一審案件者外，於法院行準備程序進行中，被告先就被訴事實為有罪之陳
    述時，審判長得告知被告簡式審判程序之旨，並聽取當事人、代理人、辯護人及
    輔佐人之意見後，裁定進行簡式審判程序；且受命法官行準備程序，與法院或審
    判長有同一之權限；又簡式審判程序之證據調查，不受刑事訴訟法第一百五十九
條第一項、第一百六十一條之二、第一百六十一條之三、第一百六十三條之一及
    第一百六十四條至第一百七十條規定之限制，刑事訴訟法第二百七十三條之一第
    一項、第二百七十九條第二項前段、第二百七十三條之二分別定有明文。被告己○○所為係犯死刑、無期徒刑、最輕本刑為三年以上有期徒刑以外之罪，其於準
    備程序中就被訴事實為有罪之陳述，經法官告知簡式審判程序之旨，並聽取公訴
    人、被告之意見後，認為適宜由受命法官獨任進行簡式審判程序，依刑事訴訟法
    第二百七十三條之一第一項規定，裁定由受命法官獨任進行審判程序，合先敘明
    。
二、訊據被告己○○對於右揭犯罪事實坦承不諱，核與證人庚○○、壬○○○、丙○○、戊○○、乙○○、辛○○於警詢中之證述情節相符，並有附表所示前開被害
    人簽發之本票扣案可資為證。此外，本件依附表所示貸款人陳述之計息方式，其
    貸款所獲利之利益應相當年息百分之五百六十一至百分之一千０二十九〔按：計
    算方式以刷五萬元實拿四萬元，每十天支付利息一萬元，３６０日為一期為例，
    本利和＝借款金額×（1+利率）。50000＝40000×（1+利率）。利率＝0.25。一
    年365日利率為912.5％〕，有中華民國銀行業商業同業公會計算之回函在卷可憑
    。而民法第二百零五條規定，約定利率超過週年百分之二十者，付款人對於超過
    部分之利息無請求權，在防止重利盤剝，參以我國目前經濟狀況、有關法令與金
    融業、一般民間利率、民法第二０四條、第二０五條之法定利率等情形，並比較
    之一般債務之利息，本件被告獲利標準與其借款原本相較自屬與原本顯不相當之
    重利。
三、其次，刑法第三百四十四條重利罪之成立尚須：乘人急迫，輕率或無經驗，貸以
    金錢或其他物品，取得與原本顯不相當之重利。亦即須明知他人出於急迫、輕率
    或無經驗，而利用機會故為貸與。若明知社會上有因急迫而舉債濟急，及因輕率
    或無經驗而從事舉債之情形，預定苛刻條件，一俟他人告貸，藉以博取重利為常
    業者，雖非對於特定人乘機利用，不能謂非對於一般人具有犯罪之概括故意，則
    其犯有前項法條所載情事，即應論以同法第三百四十五條之罪。又刑法上所謂常
    業犯，指反覆以同種類行為為目的之社會活動之職業性犯罪而言，至於犯罪所得
    之多寡，是否恃此犯罪為唯一之謀生職業，則非所問，縱令兼有其他職業，仍無
    礙於該常業犯罪之成立，此有最高法院二十七年上字第五二０號判例及八十五年
    台上字第五一號判例可資參照。本件被告以前述與原本顯不相當之利率貸款與
    附表所示之人，各該貸款人若非急用，何須忍受高於一般貸款條件之重利，是其
    明知借款人因急迫仍預設如上利息之重利條件貸款，並以刊登廣告於報紙之方式
    ，對不特定對象收取重利，顯有賴以維生之意，則揆諸上開說明，被告常業重利
    之犯行應堪認定。
四、核被告所為，係犯刑法第三百四十五條常業重利罪。其與「楊先生」就本件常業
    重利犯行有犯意聯絡及行為分擔，為共同正犯。爰審酌被告趁他人急迫為重利犯
    行並以之為常業，其犯罪之動機、目的及手段固不足取，然念其並無以不法之手
    段對貸款人催討債務，且犯後承認犯行有悔悟之心等一切情狀，量處如主文所示
    之刑，並諭知易科罰金之折算標準。
五、扣案被告所有之筆記一本係貸款人聯絡方式及借款日期之紀錄，係被告所有供其
    為本件常業重利犯行所用之物。扣案之本票五紙、名片二盒、行動電話二具為「
    楊先生」所有，該等物品均係其二人為本件犯行所用之物，應依刑法第三十八條
    第一項第二款之規定沒收。至被害人所簽發然未扣案之本票，因不能證明仍然存
    在，故不宣告沒收，而扣案之發票人為丁○○，付款人為台新國際商業銀行五福
    分行，票面金額為新台幣一萬五千元之支票及其退票理由單各一紙與發票人為甲○○，票面金額為七萬元之本票一紙，並無積極證據證明係被告所有供其為本件
    常業重利犯行所用或所得之物，自亦不得宣告沒收，附此敘明。
據上論斷，應依刑事訴訟法第二百九十九條第一項前段、第二百七十三條之一第一項
、第二百八十四條之一，刑法第二十八條、第三百四十五條、第三十八條第一項第二
款、第四十一條第一項，罰金罰鍰提高標準條例第一條前段、第二條，判決如主文。
中      華      民      國    九十三    年      八      月    三十一    日
                              臺灣高雄地方法院刑事第十庭
                                  法  官    卓立婷
右正本證明與原本無異。
如不服本判決，應於判決送達後十日內，向本院提出上訴狀。
                                  書記官    李春慧
中      華      民      國    九十三    年      九      月     十七     日
附表：
┌────┬───┬────┬────┬────┬────┬──────┐
│借款時間│借款人│借貸金額│實得金額│每期日數│每期利息│擔保物品    │
│地點    │      │（新台幣│（新台幣│        │        │            │
│        │      │）      │）      │        │        │            │
│        │      │        │        │        │        │            │
├────┼───┼────┼────┼────┼────┼──────┤
│九十一年│庚○○│五萬元  │四萬元  │十天    │一萬元  │身分證影本、│
│十一月至│      │        │        │        │        │一萬元五千元│
│十二月間│      │        │        │        │        │本票三張    │
│，高雄市│      │        │        │        │        │            │
│中山三路│      │        │        │        │        │            │
│庚○○住│      │        │        │        │        │            │
│處      │      │        │        │        │        │            │
├────┼───┼────┼────┼────┼────┼──────┤
│九十一年│蘇任淑│四萬元  │三萬二千│十天    │八千元  │身分證正本  │
│十二月份│英  │        │元      │        │        │            │
│，高雄縣│      │        │        │        │        │            │
│鳳山市五│      │        │        │        │        │            │
│甲二路蘇│      │        │        │        │        │            │
│任淑英住│      │        │        │        │        │            │
│處      │      │        │        │        │        │            │
├────┼───┼────┼────┼────┼────┼──────┤
│九十二年│丙○○│十萬元  │七萬八千│十天    │二萬五千│身分證正本、│
│一月十四│      │        │元      │        │元      │納骨塔憑證、│
│日，高雄│      │        │        │        │        │十萬元本票  │
│市三民區│      │        │        │        │        │            │
│金山路陳│      │        │        │        │        │            │
│志成家中│      │        │        │        │        │            │
│        │      │        │        │        │      │            │
├────┼───┼────┼────┼────┼────┼──────┤
│九十二年│戊○○│一萬五千│一萬三千│十天    │二千元  │身分證正本、│
│一月二十│      │元      │元      │        │        │一萬五千元本│
│九日，高│      │        │        │        │        │票（本票未扣│
│雄市中正│      │        │        │        │        │案）        │
│路與和平│      │        │        │        │        │            │
│路口    │      │        │        │        │        │            │
├────┼───┼────┼────┼────┼────┼──────┤
│九十二年│乙○○│二萬元  │一萬六千│十天    │四千元  │身分證正本、│
│二月十二│      │        │元      │        │        │二萬元本票  │
│日      │      │        │        │        │        │            │
│        │      │        │        │        │        │            │
│        │      │        │        │        │        │            │
│        │      │        │        │        │        │            │
├────┼───┼────┼────┼────┼────┼──────┤
│九十二年│辛○○│六萬元  │四萬八千│十天    │一萬二千│身分證正本、│
│二月十七│      │        │元      │        │元      │六萬元本票  │
│日，高雄│      │        │        │        │        │（本票未扣案│
│市○○路│      │        │        │        │        │）          │
│與輔仁路│      │        │        │        │        │            │
│口      │      │        │        │        │        │            │
│        │      │        │        │        │        │            │
└────┴───┴────┴────┴────┴────┴──────┤
【附錄本件論罪法條全文】
中華民國刑法第三百四十四條
 (重利罪)
乘他人急迫、輕率或無經驗貸以金錢或其他物品，而取得與原本顯不相當
之重利者，處一年以下有期徒刑、拘役或科或併科一千元以下罰金。
中華民國刑法第三百四十五條
 (常業重利罪)
以犯前條之罪為常業者，處五年以下有期徒刑，得併科三千元以下罰金。
